【裁判字號】    91,上,955
【裁判日期】    920409
【裁判案由】    返還價金
【裁判全文】
臺灣高等法院民事判決  九十一年度上字第九五五號
    上  訴  人  乙○○
                甲  ○
    右二人共同
    訴訟代理人  廖年盛律師
    被 上訴 人  丁○○○
                丙○○
    訴訟代理人  張靜怡律師
    複代理人    康玲華律師
右當事人間返還價金事件，上訴人對於中華民國九十一年十月九日台灣台北地方法院
九十年度訴字第六二三八號第一審判決提起上訴，本院判決如左：
    主      文
上訴駁回。
第二審訴訟費用由上訴人負擔。
    事      實
甲、上訴人方面：
  壹、聲明：
    一、廢棄原判決，駁回被上訴人第一審之訴。
    二、第一、二審訴訟費用由被上訴人負擔。
  貳、陳述：除與原判決相同者茲引用外，補稱略以：
    一、上訴人將整個建築交由裕萬公司承接，裕萬公司於八十三年一月二十二日發
        函各承購戶（包括被上訴人在內）告知上情，同年二月二十日上訴人與裕萬
        公司簽立讓渡書及承諾書，各承購戶係以見證人之身分簽名，但渠等之見證
        係在接到裕萬公司之函後，始到場會同簽名的，是其「見證」真意係指各承
        購戶同意上訴人之讓渡。
    二、被上訴人雖主張曾發函向裕萬公司表示拒絕重新訂約之要求，惟觀其所提證
        據，發函人是夏輔中委託喬宗寰律師，且該函中亦未表明夏輔中係受被上訴
        人之委任委託律師發函，故該函並不能視為係被上訴人之意思表示。
    三、上訴人甲○就整個建案之處理均委任上訴人乙○○全權處理，雖然立書人僅
        乙○○一人，但上訴人甲○並未否認其效力，是其效力亦及於上訴人甲○。
    四、裕萬公司既已承諾承受上訴人的整個建案，並依原設計圖完工交屋予原承購
        戶，即表示願代上訴人履行交屋義務，上訴人並無任何給付不能之情形存在
        ，原審判決引用之最高法院八十五年台上字第一三八九號及八十四年台上字
        第二四八四號判決，其情節與本件不同，不得比附援引。另雖然承諾書上有
        載明「另與承購戶簽訂重新訂立契約」等字，但此亦必須原承購戶與裕萬公
        司另訂新約後，裕萬公司始會成為出賣人的地位，為自己交付房屋，若原承
        購戶未與裕萬公司另簽立新約，則仍不影響裕萬公司之承諾，裕萬公司仍應
        代上訴人履行交屋義務。
    五、裕萬公司雖有催告被上訴人速與其簽訂新約，否則其「有權任何處分」云云
        ，雖此僅是裕萬公司催告另訂新約的手段而已，其所謂「有權任何處分」係
        違反其承諾書內容，並不生效，自不能據此催告函率謂裕萬公司日後可不履
        行其承諾內容交屋給被上訴人。由於被上訴人未與裕萬公司另立新約，故原
        買賣契約仍有效存在（當時並未解約），因此房屋建竣後，仍由上訴人以出
        賣人的地位催告被上訴人至裕萬公司辦理繳付尾款及交屋，上訴人之催告函
        係在履行出賣人之義務，何有給付不能之情發生。
    六、被上訴人在上訴人將整個建案交由裕萬公司承受時見證簽名，雖未與裕萬公
        司簽立新約，但亦從未向上訴人為解除買賣契約之表示，房屋建竣後，上訴
        人以出賣人地位於八十四年一月二十八日催告其於八十四年二月十一日前來
        裕萬公司繳付尾款、辦理交屋，被上訴人亦均置之不理，嗣經上訴人以其違
        約而解除買賣契約沒收已付價金後，經過了六年半被上訴人始於九十年十一
        月二十一日提起本訴主張解除契約，應屬無據。
    七、上訴人與裕萬公司於八十三年二月二十日簽立讓渡書時，被上訴人委任夏輔
        中為代理人到場見證，夏輔中並代被上訴人丁○○○在讓渡書上簽名擔任見
        證人，其見證即表明同意上訴人之讓渡。嗣於八十三年五月八日各承購戶召
        開成立住戶委員會會議時，被上訴人亦委任夏輔中代理出席參與會議並在出
        席名單代被上訴人二人簽名，亦足證被上訴人同意建案由裕萬公司承接，始
        以承購人身份出席會議。至於被上訴人嗣後拒與裕萬公司另簽訂新約，並不
        影響其已同意由裕萬公司承接興建之效力，則上訴人並無給付不能之情。
    八、裕萬公司係概括承受上訴人之營業資產（土地、建物）及負債（對承購戶交
        屋之債務），揆諸民法第三百零五條規定，不問被上訴人有無同意，均已生
        裕萬公司對原承購戶承擔債務之效力。另上訴人於裕萬公司承受繼續興建完
        工後，有通知被上訴人支付尾款並辦理交屋，但為被上訴人所拒，自不得謂
        係上訴人給付不能。
乙、被上訴人方面：
  壹、聲明：
    一、上訴駁回。
    二、第一、二審訴訟費用均由上訴人負擔。
  貳、陳述：除與原判決相同者茲引用外，補稱略以：
    一、依上訴人與裕萬公司間所立讓渡書之記載，可見，上訴人與裕萬公司均明知
        且強調爾後系爭房地之一切事務與上訴人無關，上訴人自身既已表示放棄履
        行契約義務，裕萬公司當無可能再有代上訴人履行交屋之意。故裕萬公司所
        為承接續建、交屋之承諾，實係裕萬公司就其本身與原承購戶間新訂契約應
        履行之義務所為之承諾，
    二、裕萬公司所為承諾書中，不僅記載將施工完成交屋予原承購戶，尚特別註明
        （緊接前句）與原承購戶重新訂立契約之事，觀其真意，裕萬公司承諾完成
        建造，與是否代上訴人履行交屋係屬二事，裕萬公司之所以承諾完成建造，
        純係為履行自己將來與原承購戶所訂立之新約所致。
    三、裕萬公司於簽立承諾書之後，委託律師對被上訴人發出存證信函，其內容中
        再次強調系爭房地之建造及後續之處置，概與上訴人無關，如被上訴人未與
        裕萬公司重新訂約則視為裕萬公司得自由處分系爭房地，對裕萬公司是否仍
        承諾為上訴人履行契約義務乙事隻字未提，顯見裕萬公司自始至終均無為上
        訴人交屋予被上訴人之意。
    四、民法上資產或營業之概括承受，讓與人之經濟上地位之全盤移轉，承擔人既
        應完全繼受讓與人原已存在之法律關係，故不得為原有債之關係之變更。上
        訴人與裕萬公司間之讓渡並不符合民法第三百零五條之規定
    理      由
一、被上訴人起訴主張：被上訴人丙○○、丁○○○分別於民國八十一年十二月七日
    、十二月二十一日與上訴人乙○○簽訂土地買賣契約書、與上訴人甲○簽訂房屋
    合建契約書，購買預定建築之「龍門一二三」銷售案Ｄ棟一樓（丙○○部分）、
    Ｂ棟一樓（丁○○○部分）及其坐落桃園縣龍潭鄉○○○段二六二─九七四地號
    土地之基地持分（下稱系爭土地），及分別就前開建物之夾層施工部分訂立工程
    承攬契約書（以下稱系爭工程承攬契約）。被上訴人丙○○並已交付上訴人乙○
    ○土地價款新臺幣（下同）五十六萬元、承攬工程定金一萬元，給付上訴人甲○
    房屋價款二十四萬元；被上訴人丁○○○則已交付上訴人乙○○土地價款五十一
    萬二千元、承攬工程定金一萬元，給付上訴人甲○房屋價款二十二萬元。詎上訴
    人乙○○竟於八十二年十月間先將系爭土地出售予訴外人黃蔡若雲，且未經被上
    訴人之同意，擅將系爭土地及房屋買賣契約書及工程承攬契約，由訴外人裕萬建
    作為解除系爭土地及房屋買賣契約及工程承攬契約之意思表示，則上訴人應返還
    被上訴人已支付之買賣價金及加倍返還已支付之承攬工程之定金等情，爰依民法
    第三百五十三條、二百五十九條、二百四十九條、第二百五十六條之規定，求為
    命(一)上訴人等應連帶給付被上訴人丁○○○七十三萬二千仟元及自民國八十二年
    十一月十五日起至清償日止，按週年利率百分之五計算之利息。(二)上訴人等應連
    帶給付被上訴人丙○○八十萬元及自民國八十二年十一月九日起至清償日止，按
    週年利率百分之五計算之利息。(三)上訴人乙○○應分別給付原告丁○○○及丙○
    ○新台幣貳萬元整，及自起訴狀繕本送達之翌日起至清償日止，按週年利率百分
    之五計算之利息之判決。
    上訴人則以：其雖將興建案及土地轉給第三人裕萬公司承接續建，但裕萬公司已
    承諾仍按設計圖起造施工，完成交屋予原承購戶，並無不能給付買賣標的物之情
    事。上訴人於八十四年一月二十八日發函催告被上訴人繳款及辦理交屋事宜，然
    被上訴人均置之不理，上訴人不得已，遂依法解除雙方買賣契約，被上訴人再主
    張解除買賣契約，應屬無據，又因此致從屬於買賣契約之工程承攬合約，上訴人
    亦無法履行，此乃可歸責任被上訴人之事由，被上訴人自不得請求返還已付之定
    金等語，資為抗辯。
二、被上訴人主張被上訴人丙○○及丁○○○分別於八十一年十二月七日、二十一日
    與上訴人乙○○、甲○簽訂系爭土地及房屋買賣契約以及工程承攬契約，被上訴
    人丙○○並已交付上訴人乙○○土地價款五十六萬元、承攬工程定金一萬元，給
    付上訴人甲○房屋價款二十四萬元；被上訴人丁○○○則已交付上訴人乙○○土
    地價款五十一萬二千元、承攬工程定金一萬元，給付上訴人甲○房屋價款二十二
    萬元。嗣上訴人乙○○於八十二年十月間將系爭建地出售予訴外人黃蔡若雲，建
    物起造人名義變更，並將系爭土地及房屋買賣契約書及工程承攬契約，由訴外人
    裕萬公司承諾承擔之事實，業據其提出與所述相符之系爭土地及房屋買賣契約書
    及工程承攬契約書、系爭土地登記謄本、上訴人乙○○八十三年二月二十日讓渡
    書、裕萬公司八十三年二月二十日承諾書各一件為證，且為上訴人所不爭執，此
    部分之事應堪認定為真實。
三、被上訴人主張上訴人等就系爭房地為雙重買賣，係可歸責於上訴人之事由致給付
    不能，被上訴人依法得解除買賣契約等語，為上訴人所否認，並以前詞置辯，是
    本件之爭點在於(一)裕萬公司是否已承擔上訴人之本件債務？(二)上訴人有無給付不
    能之情事？(三)上訴人解除系爭房地買賣契約是否合法？被上訴人得否解除系爭房
    地買賣契約？茲分述如後。
四、裕萬公司是否已承擔上訴人之本件債務？
  (一)按第三人與債務人訂立契約承擔其債務者，非經債權人承認，對於債權人不生效
    力。民法第三百零一條定有明文。
  (二)經查上訴人所提出之讓渡書，係上訴人乙○○與裕萬公司於八十三年二月二十日
    所訂立，其內載明「本人乙○○將龍門一二三工地，地段龍潭鄉○○○段二六二
    之九七四號土地所有權及房屋所有權全部放棄予裕萬公司，爾後工地一切事務與
    本人無關．．．」（見原審卷第八九頁），並無裕萬公司承擔系爭土地及房屋買
    賣契約債務之記載，故依其文義應僅是系爭土地及房屋所有權之轉讓，並非債務
    承擔契約。況且上訴人乙○○僅為系爭土地買賣契約之出賣人，並非系爭房屋買
    賣契約之當事人，本無讓與系爭房屋買賣契約之權限，而上訴人既未舉證證明系
    爭房屋買賣契約之出賣人即上訴人甲○有授權乙○○轉讓系爭房屋買賣契約之出
    賣人權利及義務，上訴人乙○○於讓渡書中亦未表明代理甲○之意旨，則上訴人
    甲○既未與裕萬公司簽訂讓渡書，自不得單憑上訴人乙○○個人所訂出讓系爭土
    地及房屋所有權之讓渡書，即認系爭土地及房屋買賣契約已由裕萬公司承擔。上
    訴人辯稱上訴人甲○就整個建案之處理均委任上訴人乙○○全權處理，上訴人甲
    ○並未否認乙○○於讓渡書簽名之效力，是其效力亦及於上訴人甲○，裕萬公司
    已承擔系爭債務云云，並無可採。
  (三)被上訴人丁○○○雖於讓渡書上簽名（其簽名係由其夫夏輔中代為，此為兩造所
    不爭執），惟該讓渡書是上訴人乙○○與裕萬公司就系爭土地及房屋所有權轉讓
    之約定，已如前述，自難認被上訴人丁○○○已承認由裕萬公司承擔系爭土地及
    房屋買賣契約，況被上訴人丁○○○係於見證人欄中簽名，依常理，所謂「見證
    」，應指在場見聞證明有其事之意，被上訴人丁○○○既否認其簽名係同意裕萬
    公司承擔上訴人乙○○對其所負之債務，即應由上訴人就此有利於己之事實舉證
    證明，再參以裕萬公司於同日另出具承諾書載明「．．．自乙○○讓渡日起由裕
    萬建設公司承蓋，一切按設計藍圖起造施工完成交屋予原承購戶，另與承購戶重
    新訂立契約於壹個月內完成簽約手續。」等語（見原審卷第九十頁），裕萬公司
    又於八十三年十一月二十八日以存證信函催告被上訴人與其簽訂新約（見原審卷
    第二三○頁），如被上訴人丁○○○之見證簽名即為同意，則裕萬公司顯無再與
    被上訴人簽訂新約之理，足證被上訴人丁○○○僅是就讓渡書內容為見證，而非
    承認裕萬公司承擔系爭土地及房屋買賣契約之債務。
  (四)上訴人雖又辯稱系爭土地及房屋買賣契約之債務已由裕萬公司概括承受云云，惟
    按民法第三百零五條所為之概括承受係指承受多數債權或債務，包括讓與人之經
    濟上地位之全盤移轉，且讓與人關於債權，應於二年內與承擔人連帶負其責任。
    然上訴人乙○○於讓渡書中記載「爾後工地一切事務與其本人無關」等語，已明
    示不與裕萬公司連帶負其責任之旨，而裕萬公司僅受讓系爭土地及房屋所有權，
    另於承諾書中表示另與承購戶重新訂立契約，事後亦催告被上訴人另訂新約，足
    證裕萬公司無意完全繼受上訴人與系爭工地承購戶間之契約關係，故上訴人乙○
    ○與裕萬公司所訂讓渡書，並非對於上訴人之全部資金、債務及經濟上地位全盤
    移轉之概括承受。上訴人既未舉證證明裕萬公司與上訴人乙○○、甲○訂立契約
    概括承受系爭土地及房屋買賣契約之債務，並經被上訴人丁○○○、丙○○承認
    ，則其辯稱系爭土地及房屋買賣契約之債務已由裕萬公司概括承受云云，自非可
    採。
五、上訴人有無給付不能之情事？
  (一)按民法上所謂給付不能，係指依社會通常觀念，其給付已屬不能者而言，物之出
    賣人固有使買受人取得該物所有權之義務，惟買賣契約成立後，出賣人為二重買
    賣，並已將該物之所有權移轉於後之買受人者，移轉該物所有權於原買受人之義
    務即屬不能給付（參照最高法院著有二十二年度上字第三一八○號、三十年度上
    字第一二五三號判例意旨）。
  (二)查系爭土地買賣契約第九條約定：「自本約簽訂日起，買賣雙方均不得變更訂約
    人名義，甲方（即買方）簽約人即日後產權登記名義人。」第十條及系爭房屋買
    賣契約第十七條約定「與本約有不可分之並存關係，（見原審卷第二四頁）惟查
    上訴人乙○○於簽訂系爭土地買賣契約後之八十二年十一月五日，將系爭土地所
    有權以買賣為原因移轉登記予第三人黃蔡若雲所有，有土地登記謄本可稽（見原
    審卷第八七頁），上訴人二人復自承已將整個建築交由裕萬公司承接，並將建物
    起造人名義變更為裕萬公司（見原審卷第二八三、一四三頁）復於八十三年十一
    月二十八日以存證信函催告被上訴人二人「限於十日內簽訂新約，逾期裕萬公司
    得自由處分或出售系爭房地。」等語（見原審卷第二三一頁），益加可證上訴人
    二人對於系爭土地及房屋已無任何處分權，在客觀上，已無法履行系爭土地及房
    屋買賣契約之給付義務，依前開判例意旨，上訴人二人之給付已屬不能。
  (三)上訴人雖辯稱裕萬公司已承諾承受上訴人的整個建案，並依原設計圖完工交屋予
    原承購戶，即表示願代上訴人履行交屋義務，上訴人並無給付不能之情形云云，
    惟查裕萬公司與上訴人乙○○所簽訂之讓渡書及承諾書，僅為其二人間內部之約
    定，對被上訴人不生債務承擔之效力，已如前所述，且依裕萬公司前述之存證信
    函內容，亦無代上訴人履行交付房地義務之意，上訴人空言辯稱裕萬公司願代上
    訴人履行交屋義務，並無給付不能云云，自非可採。
六、上訴人解除系爭房地買賣契約是否合法？被上訴人得否解除系爭房地買賣契約？
  (一)上訴人辯稱其已於八十四年一月二十八日發函催告被上訴人繳款及辦理交屋事宜
    ，並於被上訴人置之不理後，依法解除雙方買賣契約，故上訴人解除雙方買賣契
    約業經上訴人合法解除，被上訴人不得再主張解除買賣契約云云。
  (二)惟查上訴人乙○○固委託律師函以前開存證信函催告被上訴人「於八十四年二月
    十一日至裕萬建設公司負責人張月鳳處洽商繳款、交屋之事，逾期未前往洽商，
    視同放棄承買權利，已繳價款則依約沒收。」等語（見原審卷第二三三頁），但
    如前所述，裕萬建設公司並無代上訴人交屋之意思，上訴人二人就交付系爭房地
    予被上訴人之債務已屬給付不能，被上訴人依法即無給付價金之義務，故上訴人
    之催告被上訴人繳款及辦理交屋事宜，自不生催告之效力，被上訴人縱未依其催
    告辦理，上訴人亦不得以被上訴人未依催告函履行為由，解除系爭土地及房屋契
    約，上訴人此部分所辯，諉無足採。
  (三)按民法第二百二十六條第一項規定「因可歸責於債務人之事由，致給付不能者，
    債權人得請求賠償損害。」第二百五十六條規定「債權人於有第二百二十六條之
    情形時，得解除其契約。」查系爭土地及房屋買賣契約給付不能之事由係因可歸
    責於上訴人等之事由所致，被上訴人丁○○○、丙○○，自得依前開規定起訴解
    除系爭土地及房屋買賣契約，上訴人乙○○所為解除契約之意思表示，既非合法
    ，則被上訴人自非不得其解除契約之權利。上訴人辯稱系爭契約業經其解除在先
    ，被上訴人提起本訴主張解除契約，應屬無據云云，亦非可採。
七、按契約解除時，當事人雙方回復原狀之義務，由他方所受領之給付物，應返還之
    ，民法第二百五十九條第一款定有明文。系爭土地及房屋買賣契約既經被上訴人
    解除，則被上訴人依該規定請求上訴人乙○○及甲○返還其等已受領之給付，自
    屬有據。另系爭土地買賣契約書第十條約定：「甲方（即被上訴人等）與本約基
    地上房屋建人簽立之房屋預定買賣契約書之約定，雙方同意與本約有不可分之並
    存關係，故乙方（即上訴人乙○○）應對本基地與甲方所訂之房屋預定買賣契約
    書必須履行之義務負連帶責任。」、系爭房屋買賣契約書第十七條約定：「甲方
    （即被上訴人等）與乙方（即上訴人甲○）簽立之土地預定買賣契約書之約定，
    雙方同意與本約有不可分之並存關係，故乙方應對與甲方所訂土地預定買賣契約
    書必須履行之義務負連帶責任。」基於前項約定，上訴人乙○○及甲○，對系爭
    房屋及土地買賣契約上之義務，明示負連帶清償責任，而此項連帶責任，亦及於
    解除契約後之回復原狀義務，故被上訴人丁○○○、丙○○主張上訴人乙○○及
    甲○應就前開返還價金之債務負連帶清償責任，自屬有據。
八、上訴人乙○○分別於八十一年十二月二十一日、同月七日與被上訴人丁○○○、
    丙○○所訂定之夾層工程承攬契約，依該契約第六條約定：「乙方（即上訴人）
    應於甲方（即被上訴人）交屋日起，正式開工。本工程乙方應於九十個工作天完
    成。」，故此項工程承攬契約之給付與系爭土地及房屋之給付屬不可分，而上訴
    人對於系爭房屋及土地既已陷於給付不能已如前述，此部分之承攬工程亦屬可歸
    責於上訴人乙○○之原因致不能履行，被上訴人請求依民法第二百四十九條規定
    ，請求上訴人加倍返還已支付之定金，亦屬有據。
九、綜上所述，被上訴人依民法第二百二十六條第一項、第二百五十六條、第二百五
    十九條之規定，請求上訴人應連帶給付被上訴人丁○○○七十三萬二千元，連帶
    給付被上訴人丙○○八十萬元及分別自民國八十二年十一月十五日及同月九日起
    ，均至清償日止，按年息百分之五計算之利息。並請求上訴人乙○○應分別給付
    被上訴人丁○○○及丙○○各二萬元，及自起訴狀繕本送達上訴人乙○○之翌日
    （九十一年二月二十二日）起至清償日止，按年息百分之五計算之利息，為有理
    由，均應予准許。原審為上訴人敗訴之判決，於法並無違誤。上訴意旨指摘原判
    決不當，求予廢棄改判，為無理由，應予駁回。
十、據上論結，本件上訴為無理由，判決如主文。
中      華      民      國    九十二    年      四      月      九      日
                              民事第三庭
                                  審判長法  官  陳  永  昌
                                        法  官  吳  秀  美
                                        法  官  蕭  艿  菁
右正本係照原本作成。
如不服本判決，應於收受送達後二十日內向本院提出上訴書狀，其未表明上訴理由者
，應於提出上訴後二十日內向本院補提理由書狀（均須按他造當事人之人數附繕本）
上訴時應提出委任律師或具有律師資格之人之委任狀；委任有律師資格者，另應附具
律師資格證書及釋明委任人與受任人有民事訴訟法第四百六十六條之一第一項但書或
第二項（詳附註）所定關係之釋明文書影本。
中      華      民      國    九十二    年      四      月      十      日
                                        書記官  尤  峰  惠
附註：
民事訴訟法第四百六十六條之一（第一項、第二項）：
對於第二審判決上訴，上訴人應委任律師為訴訟代理人。但上訴人或其他法定代理人
具有律師資格者，不在此限。
上訴人之配偶、三親等內之血親、二親等內之姻親，或上訴人為法人、中央或地方機
關時，其所屬專任人員具有律師資格並經法院認為適當者，亦得為第三審訴訟代理人
。


司法院資訊處製作；財團法人民間司法改革基金會備份。
